【裁判字號】    88,簡上,34
【裁判日期】    890202
【裁判案由】    給付票款
【裁判全文】
臺灣基隆地方法院民事判決  八十八年度簡上字第三四號
    上  訴  人  蕭詹富妹即蕭.
    訴訟代理人  許世正律師
    被  上訴人  甲○○        .
    訴訟代理人  蔡仲誦律師
右當事人間請求給付票款事件，上訴人對於中華民國八十八年四月十五日本院基隆簡
易庭八十七年度基簡字第六五六號第一審判決提起上訴，本院第二審合議庭判決如左
：
    主      文
原判決廢棄。
被上訴人應給付上訴人新臺幣佰萬元及自民國八十七年八月五日起至清償日止按年
息百分之六計算之利息。
第一、二審訴訟費用均由被上訴人負擔。
本判決所命給付得為假執行。
    事      實
甲、上訴人方面：
一、聲明︰如主文第一、二、三項所示。
二、陳述：除與原判決（即宣示判決筆錄）記載相同者，予以引用外，補稱：
    (一)原審首就被上訴人抗辯其非消費借貸之借款義務人之點，採認證人蘇天賜及
        余進福之證言，認與被上訴人抗辯內容大致相同云云。惟查：本件借款初係
        被上訴人以其名義為借款行為，從洽談、提供第三人物上擔保、約定償還借
        款時間、乃至收受借款等，均係由被上訴人親身所為，其為本件借款義務人
        應屬確定，故其辯稱訴外人余進福始為借款義務人，全屬勾串推諉。原審不
        經詳查，僅偏聽證人虛偽證詞，即逕為採認，尚有調查不完備及理由不備之
        疏誤。
    (二)退步言之，姑且不論被上訴人是否為本件借款義務人，因本件上訴人於原審
        尚另主張以票據追索權之法律關係請求給付，查借款時上訴人要求需被上訴
        人於系爭三紙本票背書擔保付款，始同意借款，當時被上訴人並無異議，且
        以擔保付款之意思表示而為背書行為，此擔保付款背書行為應即表徵上訴人
        與被上訴人間之原因關係，實與所爭論被上訴人是否為借款義務人之原因關
        係無關，故系爭三紙本票屆期未獲兌現，基於被上訴人擔保付款背書之原因
        關係，上訴人自得依票據追索權行使權利，此法理至明。
    (三)次按消費借貸原因關係與背書擔保付款原因關係，非可併同而論，本件縱認
        被上訴人非消費借貸之借款義務人，然其既以擔保付款之意思，於系爭三紙
        本票上為背書法律行為，依票據法第五條規定：在票據上簽名者，依票上所
        載文義負責。且依同法第三十九條、第二十九條規定觀之，被上訴人之背書
        行為自屬與上訴人間之一獨立原因關係，據此，上訴人尚得據此背書擔保付
        款之原因關係，依同法第八十五條規定行使追索權，實於法有據。原審竟混
        淆此二原因關係，且混同而論，略以：「：：：：被告得以原因關係不存在
        即無消費借貸關係對抗執票人」云云，顯有以偏蓋全及邏輯上推理之謬誤。
        若依原審之見，則實務上以擔保付款意思為票據背書行為者，均可以原因關
        係不存在（非借款義務人）為抗辯，而對抗執票人，則何能保障票據流通之
        交易安全，亦與票據無因性法理有違，是原審判決理由於此點，顯有理由不
        備之違法至明。
    (四)對於證人彭月嬌、蘇天賜及余進福所為證言均無意見。
三、證據：除援用第一審所提證據外，另聲請訊問證人彭月嬌。
乙、被上訴人方面：
一、聲明：
    (一)駁回上訴。
    (二)第一、二審訴訟費用均由上訴人負擔。
二、陳述：除與原判決（即宣示判決筆錄）記載相同者，予以引用外，補稱：
    (一)上訴人主張被上訴人向其借款，實際上真正借款人為第三人余進福，被上訴
        人並非借款人。況且消費借貸為要物契約，上訴人應證明其確有交付現金之
        事實，否則空言「借貸」，實為詐欺。
    (二)被上訴人亦非保證人，上訴人提起本件訴訟時之主張既為借貸，自不屬保證
        。而上訴人在上訴理由狀卻主張所謂「擔保責任」，何謂「擔保責任」？語
        意不明，如指「擔保責任」，則其真意為訴訟標的之變更，被上訴人依法不
        予同意。
    (三)基於票據無因性之理由，上訴人於被上訴人簽名時不僅明知，且身臨現場，
        則其對本件被上訴人僅為借貸雙方之介紹人，應知之甚詳，自不能受票據行
        為無因性之保護。
    (四)對於證人彭月嬌所為證言認為不實在。對於證人蘇天賜及余進福所為證言無
        意見。
三、證據：除援用第一審所提證據外，補提臺灣臺北地方法院檢察署八十七年度偵字
    第二一三八○號（含八十七年度偵字第二二○七八號）檢察官起訴書影本一件為
    證。
丙、本院依職權訊問證人蘇天賜及余進福，並向臺灣臺北地方法院調取該院八十八年
    度易字第八五號刑事判決供參考。
    理      由
一、本件上訴人起訴主張：被上訴人於八十七年間向上訴人借款新臺幣（下同）三百
    萬元，約定被上訴人應提供擔保品設定抵押，後來發現被上訴人提供的土地及建
    物均非屬其名下的財產，故於八十七年五月四日交付借款三百萬元予被上訴人時
    ，要求被上訴人與訴外人余進福在系爭面額各一百萬元之本票三張上為背書，並
    約定被上訴人應於同年八月四日前清償借款，詎屆期被告竟分文未償，因本於票
    據法關係及借款返還請求權，求為命被上訴人給付三百萬元及自八十七年八月五
    日（即票載到期日之翌日）起至清償日止之法定利息之判決。
二、被上訴人則以：系爭三百萬元借款，為訴外人余進福所借，因與上訴人之夫蕭勇
    助認識多年，余進福透過被上訴人才向上訴人借錢，被上訴人僅居中介紹，並未
    經手三百萬元，當初借錢時，上訴人已知擔保品非其本人所有，後來抵押權辦好
    後，上訴人竟又要求簽發本票才願意付款，被上訴人基於好意才會在票上背書，
    其非借款人，自不付返還借款責任，且背書因欠缺原因關係，亦不負背書責任，
    況上訴人與其夫蕭勇助均知其中原委，不得以善意執票人自居等語，資為抗辯。
三、按在票據上簽名者，依票上所載文義負責，票據法第五條第一項定有明文，凡在
    票據背面或其黏單上簽名而形式上合於背書之規定者，即應負票據法上背書人之
    責任。縱令非以背書轉讓之意思而背書，其內心之意思，非一般人所能知或可得
    而知，為維護票據之流通性，仍不得解免背書人之責任（參見最高法院六十三年
    度第六次民事庭庭推總會決議七）。故票據法上之背書，只要背書為真正，背書
    人即應負背書人責任。縱使背書人主觀上不具有轉讓票據上權利之意思，仍需負
    票據法上背書人責任，以貫徹票據流通與交易安全之維護。又按民事訴訟法以採
    辯論主義為原則，法院不得就當事人未聲明之事項為判決，民事訴訟法第三百八
    十八條固定有明文，惟辯論主義適用之界限即為判決基礎之事實，通說在於主要
    事實（即要件事實），間接事實未包括在內，換言之，當事人已提出之主要事實
    有爭執之情形，有助於推知主要事實之間接事實，未經當事人主張亦得斟酌。蓋
    主要事實為證明之目標，間接事實為其手段，與證據資料相同（參見王甲乙著「
    民事暨行政訴訟研究」第四九頁至第五十頁）。被上訴人應否依票據關係負背書
    人責任，在於被上訴人是否為被書人之主要事實，經查：本件兩造就系爭本票上
    被上訴人之背書為真正，既為兩造所不爭執之事實，復有上訴人提出其占有之系
    爭本票為證，自堪認為真實。既外觀上已具背書形式，參諸上開說明，被上訴人
    自應負背書人責任。至於可推斷為主要事實即被上訴人背書真正之間接事實，無
    論消費借貸，抑或為第三人保證，被上訴人均應負背書人責任。縱如原審認定被
    上訴人之背書，非如上訴人所主張以消費借貸為原因，而係以擔保發票人債務為
    原因（有稱為「隱存保證」），亦足證明系爭背書為真正，原審認被上訴人免負
    背書人責任，核與辯論主義原則有違。況上訴人上訴後，就原因事實，已再就背
    書原因係為擔保付款而為主張，請求本院擇一判斷，更足認被上訴人應負背書人
    責任無疑。至被上訴人辯稱：背書欠缺原因關係，且上訴人對於被上訴人僅為消
    費借貸關係之介紹人，知之甚詳，自不得受票據行為無因性之保護云云。惟查：
    本件上訴人是否知悉被上訴人僅係消費借貸關係之介紹人，與被上訴人應否負背
    書人責任並無關連，且被上訴人並無法舉證證明其非以隱存保證的意思而為背書
    ，僅空言係應上訴人之要求方於系爭本票上背書，惟衡諸一般交易常情，若非為
    擔保付款，則豈有應上訴人之要求即在系爭本票上為背書，而甘冒將來負背書人
    責任之理？足證被上訴人之抗辯與一般交易常情不符，殊難採信。
四、綜上所述，上訴人本於票據法第一百二十四條準用同法第八十五條第一項規定，
    請求被上訴人給付新臺幣三百萬元及自系爭本票到期日之翌日即八十七年八月五
    日起至清償日止按年息百分之六計算之法定遲延利息，為有理由，應予准許。又
    本件係本於票據有所請求而涉訟，所為被上訴人敗訴之判決，依民事訴訟法第三
    百八十九條第一項第四款規定，應依職權宣告假執行。原審為上訴人敗訴之判決
    ，尚有未洽。上訴意旨指摘原判決不當，求予廢棄改判，為有理由。爰由本院予
    以廢棄改判如主文所示。
五、本件結論已明，兩造其餘之攻擊防禦方法及舉證，已與本件之結論無關，故不再
    一一論究，併予敘明。
六、據上論結，本件上訴為有理由，依民事訴訟法第四百三十六條之一第三項、第四
    百五十條、第七十八條、第四百六十三條、第三百八十九條第一項第四款，判決
    如主文。
中      華      民      國    八十九    年      二      月      二      日
                                  民事庭審判長法  官  李  木  貴
                                              法  官  蕭  惠  芳
                                              法  官  林  金  發
右為正本，係照原本作成。
如不服本判決，應於收受本判決後二十日內向本院提出上訴書狀，表明上訴理由，上
訴於最高法院，並按他造當事人之人數附具繕本。但僅得以本判決適用法規顯有錯誤
為理由，並須經本院之許可。
中      華      民      國    八十九    年      二      月      十七    日
                                        法院書記官  盧  鏡  合


司法院資訊處製作；財團法人民間司法改革基金會備份。
